【裁判字號】    99,事聲,454
【裁判日期】    991231
【裁判案由】    消債聲明異議
【裁判全文】
臺灣高雄地方法院民事裁定             99年度事聲字第454號
異  議  人  永豐商業銀行股份有限公司
即  債權人
法定代理人  邱正雄
相  對  人  潘緯程
即  債務人
上列當事人間消費者債務清理事件，異議人不服本院民國99年11
月26日98年度司執消債更字第253 號司法事務官所為更生方案認
可之裁定處分而聲明異議，本院裁定如下：
    主  文
異議駁回。
    理  由
一、本件異議理由略以：異議人曾於民國95年間鑑估相對人所有
    坐落高雄縣中正路88巷128 弄47號之系爭不動產價格為新台
    幣（下同）3,510,000 元，又系爭不動產因距高雄捷運大寮
    站僅750 公尺，該站通車後對不動產之價格有推昇效果，異
    議人重為評估系爭不動產價格已提高至4,150,000 元，另據
    永慶仲網就系爭不動產附近類似房屋之售價行情計算，系爭
    不動產之市值亦至少達4,046,000 元，然鈞院並未採信異議
    人之鑑估結果，而以土地公告現值及建物課稅現值做為評估
    依據，逕認於扣除抵押債權後應無剩餘，顯未反應市值而有
    違誤；又相對人不思努力增加收入以還債，反憑藉由更生程
    序，要求大幅減免負債債，實難謂公允；再依鈞院所製之債
    權表得知截自98年5 月11日止，有擔保及有優先債權總合為
    2,776,829 元，則系爭不動產應應尚有1,373,171 元之殘值
    （計算式：4, 150,000-2,776,829 =1,373,171 ），而相對
    人就系爭不動產之所有權為二分之一，其應可分得686,585
    元，又以相對人聲請更生前二年總收入扣除總支出金額後，
    應尚有結餘，則如加上系爭不動產上開殘值，即高於相對人
    所提更生方案8 年清償總額547,200 元，顯見相對人所提之
    更生方案並非公允，為此提出異議等語。
二、按消費者債務清理條例之制定，乃為使負債務之消費者得依
    本條例所定程序清理其債務，以調整其與債權人及其他利害
    關係人之權利義務關係，保障債權人之公平受償，謀求消費
    者經濟生活之更生，進而健全社會經濟之發展；又債權人會
    議可決之更生方案對不同意或未出席之債權人不公允者，法
    院應不認可更生方案，消費者債務清理條例第1 條、第63條
    第1 項第1 款分別定有明文。故消費者債務清理條例之制定
    既係為使負債務之消費者得依本條例所定程序清理其債務，
    保障債權人之公平受償，以謀求消費者經濟生活之更生，而
    除有消費者債務清理條例第63條第1 項或第64條第2 項所列
    所定之情形外，法院於認可更生方案時，尚非不得斟酌債務
    人之資力狀況，依照債務人所提更生方案之還款成數，債務
    人所提之更生方案是否有浪費之情事，及債務人實際生活上
    若有特殊困難時，應否加以考慮等情狀，而裁量認可更生方
    案。
三、經查：
  (一)本件更生程序開始後，本院司法事務官已綜合斟酌相對人所
    提出之更生方案（因每期之清償額及清償總額記載有誤，經
    本院司法事務官已依職權更正），認如依內政部公布之最低
    生活費標準9,829 元為計算，相對人業已將每月所得扣除其
    應支付之房貸、生活費、扶養費等必要支出之費用後全數還
    予各債權人，是認其提出以每月為一期，分96期，每期清償
    額為5,700 元，清償成數約為52.08%之更生方案當屬公允、
    適當，經核均無不合，且上開更生方案經審酌後，亦無有上
    開條例第63條及第64條第2 項所規定不得為逕予認可之事由
    之情形，故衡諸上情，該更生方案條件，應屬公平、允當。
  (二)異議人雖以相對人不思努力增加收入以還債，反憑藉由更生
    程序，要求大幅減免負債，主張原裁定非屬公允云云，然更
    生方案內容公允與否，理應綜合審酌債務人制訂還款方案之
    際所得領取固定收入及各項必要支出情形，據以個案認定是
    否符合公平原則為斷，要與債務人是否必須兼職或增加工時
    以期增加個人收入等情無涉，又債務人是否得以努力增加收
    入，猶端視其個人專業能力、現有工作性質、家庭因素及經
    濟景氣良窳等諸多因素而定，而此等因素或為無法明確衡量
    ，或屬將來不可預測之事，尚無從採為判斷更生方案公允與
    否之客觀依據，故異議人以此理由指摘更生方案非屬公允云
    云，尚屬無理。
  (三)另異議人以相對人名下之系爭不動產，不論以異議人鑑估或
    以周遭行情計算，扣除有擔保債權後應尚餘約1,373,171 元
    之處分利益，又相對人之所有權為二分之一，可分得686,58
    5 元，再加計其先前收支結餘，所得即高於更生方案之清償
    總額，顯見更生方案並非公允云云。惟查相對人之有擔保及
    有優先權債權總額為2,776,829 元，有本院製作之債權表附
    卷可參，又相對人所有系爭不動產（權利範圍二分之一）之
    價格並未經本院進行鑑價，而由異議人自行提出之鑑估價格
    報告書及房仲網之交易資訊觀之，亦見系爭不動產之價格起
    伏不定，則在系爭不動產未經本院送請鑑定，亦無因處分而
    得知確切市值情形下，原裁定乃以土地之公告現值及房屋之
    課稅現值計算，認系爭不動產在扣除抵押債權後應無剩餘，
    應非全屬無據。又異議人雖陳報系爭不動產之鑑估價格及一
    般交易行情，認相對人如處分系爭不動產再扣除有擔保債務
    總額後，所得將大於更生方案之清償總額云云，然系爭不動
    產是否得以異議人所鑑估之價格順利售出或經由債權人聲請
    拍賣而為人拍定均屬未知，又衡諸法院拍賣實務，拍定價格
    常因減價拍賣而有大幅折價情形，拍定後所得價款在扣除房
    屋貸款債權後是否仍有剩餘實難認定，自難認確有異議人主
    張之情事。又相對人係聲請更生程序，並非聲請清算程序，
    而更生方案擬定之償債基礎，係在於以相對人將來可得預期
    之經常性收入，於更生期間盡其清償能力，以收入所得中之
    相當數額清償債務，使各該債權人得於可能範圍內受最大之
    清償，而非在清算相對人之總體財產，況異議人處分系爭不
    動產是否必然有所結餘既屬未定，且此主張與更生方案所定
    還款條件公允無涉，異議人此部分之主張，自屬無據。
四、綜上所述，本院司法事務官斟酌相對人所提更生方案，每月
    1 期，共96期、每期清償5,700 元，清償債務比例亦達52.0
    8%，而認其條件核屬公允、適當、可行。此外，又查無同條
    例第63條或第64條第2 項所定不應認可之消極事由存在，乃
    逕依同條例第64條第1 項裁定予以認可相對人所提更生方案
    ，經核並無不合。從而，異議人聲明異議，非有理由，應予
    駁回。
五、依消費者債務清理條例第15條、民事訴訟法第240 條之4 第
    3項後段、第78條，裁定如主文。
中    華    民    國    99    年    12    月    31    日
                  民事第四庭  法  官  楊淑珍
正本係照原本作成。
如不服本裁定應於送達後10日內向本院提出抗告狀，並繳納裁判
費新台幣1,000元。
中    華    民    國    99    年    12    月    31    日
                              書記官  許琇淳

司法院資訊處製作；財團法人民間司法改革基金會備份。
